【裁判字號】    98,訴,2831
【裁判日期】    990520
【裁判案由】    就業服務法
【裁判全文】
臺北高等行政法院判決
                                      98年度訴字第2831號
                                     99年4月29日辯論終結
原      告  甲○○
被      告  臺北市政府
代  表  人  乙○○○○○○住同上
訴訟代理人  林依潔
            丁○○
上列當事人間就業服務法事件，原告不服行政院勞工委員會中華
民國98年11月6日勞訴字第0980019568號訴願決定，提起行政訴
訟，本院判決如下：
    主  文
訴願決定及原處分均撤銷。
訴訟費用由被告負擔。
  事實及理由
一、事實概要：緣原告擁有仲介師執照，前在訴外人私立就業服
    務機構祥達人力資源管理顧問有限公司（以下簡稱祥達公司
    ）擔任就業服務專業人員，負責辦理聘僱外國人之申請許可
    、招募引進或管理等事項及行政業務。惟祥達公司於97年11
    月3日，向行政院勞工委員會（以下簡稱勞委會）所屬職業
    訓練局（以下簡稱職訓局）為專業人員異動及原告業已離職
    之申請，並經勞委會以97年11月7日勞職管字第0970514828
    號函（以下簡稱勞委會97年11月7日函）准予備查在案。嗣
    原告於97年12月3日，仍以祥達公司名義，為訴外人即雇主
    陳天郁辦理申請聘僱外國人事宜，被告遂以其有違反就業服
    務法第34條第2項規定之情形，而依同法第65條第1項規定，
    於98年5月21日以府勞二字第09832934800號裁處書（以下簡
    稱原處分），課處罰鍰新台幣（下同）30萬元。原告不服，
    提起訴願，亦遭決定駁回，遂向本院提起行政訴訟。
二、本件原告主張：
  (一)原告與訴外人即祥達公司負責人廖仁男，實屬合夥關係（即
    原告與廖仁男於96年6月22日共同簽署「業務開發合作契約
    書」，效期自96年9月19日至98年9月19日止），祥達公司之
    人力仲介業務，皆需仰賴原告之仲介師執照及原告之簽署方
    可成行，惟廖仁男卻僅憑一紙存證信函，即片面解除原告之
    職務，原告於接獲存證信函後，持續不斷與廖仁男溝通協調
    （如電話聯繫及相約見面等等）。其間，廖仁男從未提及欲
    更換原告在祥達公司之仲介師一事，原告既與廖仁男仍為合
    夥關係，且為祥達公司唯一登錄之法定仲介師，就公司整體
    發展而言，理當本著服務客戶之精神，將公司案件逐一完成
    ，此實為原告責無旁貸之責。是原告僅不知需同樣以存證信
    函回覆以資表明異議，但原告後續動作早已充分表達異議之
    意。
  (二)且訴外人即另件雇主施玉玲，於97年10月間，逕向勞工局檢
    舉祥達公司未交工案，廖仁男藉該案，將所有責任過失推諉
    於原告，且於未告知原告之情況下，即片面終止合作契約，
    嗣經原告與其溝通協調，亦皆置之不理，反而一方面向勞委
    會舉發原告違法（即本案），另於98年4月間，向臺灣台中
    地方法院檢察署（以下簡稱台中地檢署）提出刑法背信罪之
    告訴（嗣該案經台中地檢署移由臺灣士林地方法院檢察署《
    以下簡稱士林地檢署》檢察官偵辦），迨99年1月27日，原
    告獲士林地檢署檢察官98年度偵字第16340號不起訴處分在
    案。
  (三)依就業服務法規定，人力仲介公司欲開業，需有就業服務專
    業人員（如仲介師）方可執業，仲介師執照乃係經嚴格國家
    考試及格所核發，且人力仲介公司諸多文件均需仲介師經手
    及簽名，方可辦理，足見仲介師於人力仲介公司之重要性。
    是本件自不能單憑祥達公司去函勞委會，即予以更換原告職
    務，且勞委會亦未告知原告，足證勞委會對於原告在祥達公
    司之離職程序、交接過程及所有相關資料等件，皆未詳加審
    核，且一無所悉。況勞委會既已核准祥達公司更換仲介師之
    備查，何以嗣後仍就原告所承辦，即以祥達公司名義送件、
    補件、取件等之申請案，予以核發在案，自有疑問。故本件
    被告未詳加查明，即課處原告罰鍰，自有違誤；並求為判決
    撤銷訴願決定及原處分。
三、被告則以：
  (一)按就業服務法第34條第2項規定：「未經許可，不得從事就
    業服務業務。…」、第65條第1項規定：「違反第34條第2項
    規定者，處新臺幣30萬元以上150萬元以下罰鍰。」。且私
    立就業服務機構許可及管理辦法第23條明定：「私立就業服
    務機構之就業服務專業人員異動時，應自異動之日起30日內
    ，檢附文件報請原許可機關備查」。又民法第528條亦規定
    「稱委任者，謂當事人約定，一方委託他方理事務，他方允
    為處理之契約」，同法第549條第1項復明定「當事人之任何
    一方，得隨時終止委任契約。」。
  (二)經查，本件原告於98年2月4日，在被告所屬勞工局處之談話
    紀錄，略以：「（問：祥達公司於97年11月3日向勞委會申
    報您的離職事宜，請問您知情嗎？）我在97年11月7日有收
    到祥達寄出的存證信函，可是我認為他們不能片面中止我和
    他們簽訂的『業務開發合作契約書』，所以才繼續送件給勞
    委會。」、「（問：請問您何時與陳天郁君簽訂委任契約書
    ？）97年10月左右。我在97年10月13日送件給勞委會（重新
    招募），結果因為雇主就業安定基金尚未繳清被退件，我另
    外於97年10月21日及97年11月21日補件，最後於97年12月9
    日領件（重新招募許可函）。」等語。而訴外人即祥達公司
    業務劉淑貞，亦於98年3月11日到局，談話紀錄略以：「（
    問：請問貴公司何時解除杜君的就業服務專業人員的職務？
    ）我們在97年11月5日有寄出存證信函給杜君告知他解除職
    務這件事，同時也有告知他不可再用祥達人力資源管理顧問
    有限公司的名義去送件、引進外勞及收費。」等語。此外復
    有97年11月5日樹林迴龍郵局第76號存證信函、原告97年11
    月7日及12月3日所送之雇主聘僱外籍勞工申請書等附卷可稽
    。
  (三)復查，勞委會97年11月7日勞職管字第0970514828號函略以
    ：「備查貴公司（祥達公司）所報就業服務專業人員甲○○
    君離職，並新聘就業服務專業人員劉淑貞君，請查照。」。
    本件原告與祥達公司原有委任契約關係，惟祥達公司依業務
    開發合作契約書16條規定解除契約，並通知勞委會，復分別
    於97年11月5日及97年12月22日以2件存證信函通知原告。原
    告雖主張本件不能單憑祥達公司去函勞委會，即予以更換其
    職務等語；然其於祥達公司解除其就業服務專業人員職務之
    意思表示到達後，並無爭執或為相反之意思表示，且對於經
    解職後，仍以祥達公司之名義為雇主陳天郁辦理申請聘僱外
    國人之事實未加否認。故原告有違反就業服務法第34條第2
    項規定之事實，洵堪認定，從而被告依同法第65條第1項予
    以裁罰，並無不合。
  (四)原告雖主張「勞委會對於仲介師在公司離職程序、交接過程
    、及所有相關憑證，皆未詳加審核，且一無所悉，若遇意圖
    不軌、心存歹念之公司負責人，循上述行政法規之漏洞，即
    可輕易陷公司仲介師於觸法而不自知」等語。然查祥達公司
    於97年11月5日寄發存證信函予原告，表明依業務開發合作
    契約書16條規定解除契約，即等同表示原告與該公司之關係
    結束，原告自然不再為該公司之專業人員。且原告身為就業
    服務專業人員，自應知其於97年11月7日收到存證信函後，
    即不可以祥達公司之名義接受客戶委任送件至勞委會。再「
    當世人主張事實，須負舉證責任，倘其所提出之證據，不足
    為主張事實之證明，自不能認其主張事實為真實。」，行政
    法院（現已改制最高行政法院）著有36年判字第16號及39年
    判字第2號判例可資參照。本件原告並未提出其有反對意思
    之事證證明，所稱自不足採。
  (五)又依行政程序法第43條：「行政機關為處分或其他行政行為
    ，應斟酌全部陳述與調查事實及證據之結果，依論理及經驗
    法則判斷事實之真偽，並將其決定及理由告知當事人。」規
    定，被告所屬勞工局係綜合相關涉案人之談話紀錄及所提供
    之事證，依法裁處原告。是本件原告違法事實至為明確，則
    被告所為處分，並無違誤，原告所訴為無理由；並請求判決
    駁回原告之訴。
四、本件兩造之爭點厥在於原告是否有未經許可，即以自己名義
    ，為本件外國人重新招募申請，而從事就業服務業務之違章
    情形？
  (一)按「未經許可，不得從事就業服務業務。．．．」、「違反
    第34條第2項規定者，處新臺幣30萬元以上150萬元以下罰鍰
    。」，就業服務法第34條第2項、第65條第1項分別定有明文
    。
  (二)本件被告以原告有違反就業服務法第34條第2項「未經許可
    」從事就業服務業務之行為，而課處罰鍰30萬元，無非以祥
    達公司係於97年11月3日向職訓局申報專業人員異動及原告
    業已離職，並經准予備查在案，原告竟仍於97年12月3日，
    以祥達公司名義，為雇主陳天郁辦理申請聘僱外國人事宜為
    據，固非全然泛稱無憑。
  (三)惟查原告與祥達公司於96年6月22日訂有「業務開發合作契
    約書」，期限為自96年9月19日至98年9月19日止。系爭原告
    所辦理之雇主陳天郁申請聘僱外國人一事，係由原告於97年
    10月13日，基於祥達公司專業人員身份，以該公司名義，向
    勞委會提出「雇主聘僱外籍勞工申請書」等情，有上開業務
    開發合作契約書、雇主聘僱外籍勞工申請書等影本各1份附
    於原處分卷可稽，自堪認雇主陳天郁申請聘僱外國人事件，
    確係以祥達公司名義，而由原告擔任專業人員所提出者無訛
    。則原告嗣於97年11月7日，仍係以祥達公司名義，向勞委
    會所為之遞件補正（勞委會98年1月9日勞職許字第
    0980504154號函《以下簡稱勞委會98年1月9日函》所附職訓
    局外勞許可組收文收據參照，其上有原告之簽名），既係基
    於同一事件所為之相關處理，自仍應視為係祥達公司所為，
    而非原告以自己個人名義為之，即堪以認定。
  (四)第以祥達公司所營事業項目之一為「I701011就業服務業」
    ，有營利事業登記事項卡及變更登記表、營利事業登記證等
    影本各2份在卷可稽。是祥達公司身為私立就業服務機構，
    當對就業服務法相關規定及辦理聘僱外籍勞工許可之程序甚
    為熟稔，自不容諉為不知。經查祥達公司雖於97年11月3日
    向職訓局提出「私立就業服務機構就業服務專業人員異動申
    請表」及原告之「離職證明」，申報終止其與原告之聘僱關
    係，然並未向勞委會或被告聲明或主張前由原告於97年10月
    13日，以該公司專業人員身分所提「雇主（陳天郁）聘僱外
    籍勞工申請書」事件，業經該公司撤回申請或該次申請因專
    業人員（即原告）業已離職而致前所為申請有所變更（例如
    無效或得撤銷）；且該公司於97年11月5日寄送予原告（副
    本收件人為職訓局外勞作業組）之存證信函，其上所載原告
    所辦理之客戶事件，並未包括系爭雇主陳天郁之申請聘僱外
    籍勞工事件等情，非惟有祥達公司97年11月3日「私立就業
    服務機構就業服務專業人員異動申請表」及原告之「離職證
    明」暨勞委會97年11月7日函等影本在卷可資參照，復為兩
    造所不爭之事實。
  (五)是以，縱祥達公司有其業務上之考量及個自因素，而須終止
    其與原告之聘僱關係及業務開發合作，然系爭雇主陳天郁之
    申請聘僱外籍勞工事件，迄祥達公司於97年12月22日寄送予
    原告（副本收件人為職訓局外勞作業組，97年12月24日送達
    該組）存證信函（其內容係針對雇主為陳天郁之收件文號事
    件為聲明，包括刑事及有關就業服務法處理事宜等事項規定
    ）前止，既尚未經祥達公司撤回申請或聲明異議，則原告於
    97年11月7日向勞委會之遞件，既仍係以祥達公司名義，針
    對該公司前於97年10月13日所為申請聘僱外國人之重新招募
    許可一案，就勞委會97年10月16日勞職許字第0971396540號
    函通知補正文件或資料，再次所為申請，於法即洵無不合，
    殊難認其係未經許可，擅自以『甲○○』（即原告自己）名
    義為之。被告疏未辨明及此，自有違誤。
  (六)又按就業服務法第34條第2項所謂「未經許可，不得從事就
    業服務業務。．．．」之強制規定，究其目的無非係為有效
    管理專業就業服務從業人員，而是否「未經許可」，自須視
    具體個案情形加以認定。且私立就業服務機構之從業人員「
    未受委任」辦理聘僱外國人之申請許可、招募、引進或管理
    事項，即偽造文書進而行使偽造文書，以申請許可、招募、
    引進、或管理外籍勞工，致生損害於文書名義人及主管機關
    對國人聘僱外國人在臺工作管理之之正確性，則非屬上開法
    條規範之範疇。由是，私立就業服務機構，其從業人員苟有
    「未受委任」，即逕行辦理聘僱外國人之申請許可、招募、
    引進或管理等事項，或應依刑法及其他相關規定論處，或應
    循民事途徑救濟，惟要難以就業服務法第34條第2項、第65
    條第1項之規定相繩，特此指明。
  (七)本件原告雖坦承有上述業務上之行為（即於祥達公司在97年
    11月3日提出專業人員異動申請表後，仍以祥達公司名義，
    針對該公司前於97年10月13日所為《陳天郁》申請聘僱外國
    人之重新招募許可一案提出補正後之再次申請），但因係（
    以祥達公司名義）業務上之行為，即便祥達公司確因不能明
    確掌握原告所經辦（以祥達公司名義）業務數量及內容，而
    向勞委會申請調閱影印雇主陳天郁之外國人重新招募申請案
    2卷，始得知原告確有以該公司名義，在97年12月3日提出申
    請案之事實（見卷附勞委會98年1月9日函及附件《即職訓局
    外勞許可組收文收據》暨職訓局97年11月21日職許字第
    0970052557號函影本），但此係祥達公司與原告間之民、刑
    事糾葛，依前開說明，與原告是否有該當於違章要件係屬二
    事，自難據此遽認原告確有未經許可，擅自以己名義（實係
    以祥達公司名義）從事就業服務業務之違章行為。被告所為
    認定，殊有謬誤，甚為灼然。至原告經士林地檢署檢察官以
    98年度偵字第16340號不予起訴處分一節，因該刑事部分之
    問題，尚與本件被告有無依系爭處罰依據之法條（即就業服
    務法第34條第2項）立法目的，而為正確合理之涵攝係屬二
    事，附此述明。
  (八)衡之本件被告審查過程，其徒以祥達公司於97年11月3日向
    職訓局所提「私立就業服務機構就業服務專業人員異動申請
    表」及原告之「離職證明」等件，即逕謂原告有「未經許可
    」從事就業服務業務之行為，實係未予究明上開事實、詳為
    調查所致，自失其立論上之依據。故被告顯未充分斟酌本件
    個案情節，綜合審酌考量所有必要要件及相關事項，方依立
    法目的而為合理之判斷或決定，徵諸前述說明，其有判斷上
    之違誤，堪以認定。原告起訴指摘，非無理由。從而被告所
    為判斷既有恣意濫用之違法情事，本院自應依法撤銷違法之
    行政處分。
  綜上所述，本件被告所為原處分殊有違誤，訴願決定未察而予
  以維持，亦不無疏漏，原告起訴請求予以撤銷，即無不合，應
  予准許，故應由本院將原處分及訴願決定撤銷。另兩造其餘之
  主張及陳述等，因與本件判決結果不生影響，爰不予一一指駁
  論究，併此敘明。
據上論結，本件原告之訴為有理由，依行政訴訟法第98條第1項
前段，判決如主文。
中    華    民    國    99    年    5     月    20    日
                    臺北高等行政法院第六庭
                              審判長法  官  闕  銘  富
                                    法  官  許  瑞  助
                                    法  官  林  育  如
上為正本係照原本作成。
如不服本判決，應於送達後20日內，向本院提出上訴狀並表明上
訴理由，如於本判決宣示後送達前提起上訴者，應於判決送達後
20日內補提上訴理由書（須按他造人數附繕本）。
中    華    民    國    99    年    5     月    20    日
                                    書記官  劉  育  伶

司法院資訊處製作；財團法人民間司法改革基金會備份。
